【裁判字號】    95,上易,956
【裁判日期】    950627
【裁判案由】    傷害等
【裁判全文】
臺灣高等法院刑事判決                 95年度上易字第956號
上  訴  人  臺灣臺北地方法院檢察署檢察官
上  訴  人  丁○○
即  被  告
上  訴  人  戊○○
即  被  告
上  訴  人  甲○○
即  被  告
被      告  丙○○
被      告  乙○○
上列上訴人因被告傷害等案件，不服臺灣臺北地方法院94年度易
字第1730號，中華民國95年4月18日第一審判決（起訴案號：臺
灣臺北地方法院檢察署94年度偵字第7487號），提起上訴，本院
判決如下：
    主  文
上訴駁回。
    事  實
一、甲○○曾因違反護照條例，經本院以92年度上訴字第815號
    刑事判決判處有期徒刑六月，並經最高法院92年度台上字第
    5614號刑事判決駁回上訴確定，於民國（下同）92年12月25
    日易科罰金執行完畢；丁○○、戊○○係父子關係，其二人
    前因傷害案件，經臺灣臺北地方法院以88年度易字第428號
    刑事判決分別判處有期徒刑四月、三月，均於88年11月10日
    易科罰金執行完畢。
二、甲○○於93年5月14日晚間7時許，駕駛車牌號碼5T-476號營
    業用小客車，搭載熟客乙○○（涉犯傷害罪部分判決無罪，
    詳後述）至丁○○、戊○○、丙○○（涉犯傷害罪部分判決
    無罪，詳後述）父子女三人共同在臺北縣新店市○○路四號
    經營之紫竹林花店購買花束，乙○○在該花店挑選花束時，
    因負責接待之丙○○認為乙○○折損花束，二人因而發生口
    角爭執，原在車上等候之甲○○見狀遂下車前往該花店勸阻
    ，原在該花店工作室內工作之丁○○、戊○○父子，聞聲亦
    走出工作室至店外察看，甲○○與丁○○、戊○○因一言不
    合而在該花店外發生拉扯，進而互毆，甲○○基於傷害之犯
    意，徒手毆打丁○○、戊○○，丁○○、戊○○亦共同基於
    傷害之犯意聯絡，徒手毆打並以腳踹踢甲○○，致甲○○受
    有左眉裂傷（二公分）、左眼眶瘀腫（五×三平方公分）、
    下巴瘀（四×二平方公分）、前頸瘀傷（六×三平方公分）
    、左胸瘀（十×三、五×三平方公分）、後背瘀傷（三十×
    二十平方公分），丁○○受有右肩、肘、手多處挫傷疼痛、
    右足背疼痛之傷害，戊○○受有右眼下瘀傷、頭暈之傷害。
三、案經甲○○、丁○○、戊○○訴由臺北縣政府警察局新店分
    局報請臺灣臺北地方法院檢察署檢察官偵查起訴。
    理  由
壹、被告甲○○、丁○○、戊○○有罪部分：
一、上訴人即被告甲○○、丁○○、戊○○均否認傷害犯行，被
    告甲○○辯稱略以：「當天開計程車搭載乙○○至紫竹林花
    店買花，在車上回過頭看見丙○○對乙○○大吼大叫，過去
    看發生什麼事，戊○○、丁○○就衝出來，戊○○說你們快
    走，不走我就要打你們，我說你們做生意這麼惡劣，就坐在
    外面椅子上，丁○○、戊○○就過來打我，當時只有掙扎，
    沒有出手」云云。被告丁○○辯稱略以：「當時聽見女兒丙○○與乙○○在外面的爭吵聲才與兒子戊○○出來，甲○○
    把我拉住，我跟甲○○發生拉扯，戊○○就要把甲○○拉開
    ，甲○○就跌倒撞到旁邊的鐵架，並無出手毆打甲○○成傷
    」云云。被告戊○○辯稱略以：「當時是看到父親即丁○○
    與甲○○拉扯，去把他們二人拉開，甲○○的傷是他自己跌
    倒造成」云云。惟查：
(一)、本件認定事實所引用之本件卷內所有卷證資料（包含人證與
    文書證據、物證等證據），並無證據證明係公務員違背法定
    程序所取得，又本件被告以外之人於審判外之陳述，亦無刑
    事訴訟法第159條之1至之3所規定之不得作為證據之情形，
    且卷內之文書證據，亦無刑事訴訟法第159條之4之顯有不可
    信之情況與不得作為證據之情形，則依刑事訴訟法第159條
    至159條之5之規定，本件認定事實所引用之本件卷證所有證
    據（包含人證與文書證據、物證等證據），均認為有證據能
    力，合先敘明。
(二)、被告甲○○毆打被告丁○○、戊○○成傷之事實，業據告訴
    人即被告戊○○於警詢、偵查及原審稱：「當天我們在準備
    佈置會場，聽到外面有人大吼大叫，我就出去看，看到乙○○在罵我妹丙○○，我就跟我妹說不要跟他們計較，結果甲○○說我態度很差，後來我父親戊○○與甲○○發生拉扯，
    我要把他們拉開，結果我的右眼就遭甲○○的拳頭打中，甲○○還打了我肩膀及手臂幾拳」等語（同上偵卷第21頁至第
    22頁、第132頁、原審卷第154頁至第156頁）。又告訴人即
    被告丁○○於警詢、偵查及原審亦指稱：「當天我聽到我女
    兒即丙○○與乙○○發生爭吵，後來甲○○也在罵我女兒，
    我要把甲○○架開，甲○○就把我拉住，我跟甲○○發生拉
    扯，我兒子戊○○就把甲○○拉開，在拉扯中我受到右肩、
    肘、手多處挫傷等傷害」等語（第15231號偵卷第15頁至第
    16頁、第113頁至第114頁、原審卷第156頁至第158頁）。
(三)、被告丁○○受有右肩、肘、手多處挫傷疼痛、右足背疼痛之
    傷害，戊○○受有右眼下瘀傷、頭暈之傷害，有財團法人天
    主教耕莘醫院（下稱耕莘醫院）診斷證明書在卷可稽（見同
    上偵卷第38頁至第39頁），且被告丁○○於93年5月15日至
    耕莘醫院門診，理學檢查分別發現右手、肘、肩多處挫傷，
    另右足背疼痛，此一創傷是屬新傷，診斷證明書之記載為醫
    生之診斷；又被告戊○○於同日至耕莘醫院門診，主訴頭暈
    ，理學檢查發現右面頰部瘀傷，此一創傷是屬新傷，診斷證
    明書之記載為醫生之診斷等情，復有耕莘醫院95年2月15 日
    耕醫病歷字第0950020086號函檢附被告丁○○、戊○○之病
    歷摘要單附卷足憑（原審卷第76頁至第77頁）。被告甲○○
    雖爭執被告丁○○、戊○○之傷勢以及並非當日所取得之診
    斷書等語，然被告甲○○所出具之診斷書與被告丁○○、戊○○所出具之診斷書，均為耕莘醫院所為，則被告甲○○主
    張其所提之診斷書可採，而爭執被告丁○○、戊○○所提之
    診斷書，即有矛盾而不足取。
(四)、至於告訴人即被告丁○○於原審雖稱：「甲○○係持圓板凳
    甩到我右手中指，戊○○的傷也是遭甲○○持圓板凳甩到的
    」云云（原審卷第41頁反面、第156頁反面）。惟此僅有告
    訴人即被告丁○○之單一指訴，尚乏其他證據佐證，且告訴
    人即被告戊○○於警詢、偵查及原審一致指訴當時係遭被告
    甲○○以拳頭毆打，均未提及當時被告甲○○有手持圓板凳
    之情事（同上偵卷第21頁至第22頁、第132頁、原審卷第154
    頁反面至第155頁），是尚難僅憑告訴人即被告丁○○缺乏
    其他證據佐證之單一指訴，遽認案發時被告甲○○手持圓板
    凳毆傷被告丁○○、戊○○。而被告丁○○、戊○○二人於
    警詢已經分別陳明當天與甲○○拉扯，所陳與丙○○於原審
    證稱丁○○、戊○○二人當天與甲○○拉扯之情相符（原審
    卷第153頁），按「正當防衛必須對於現在不法之侵害始得
    為之，侵害業已過去，即無正當防衛可言。至彼此互毆，又
    必以一方初無傷人之行為，因排除對方不法之侵害而加以還
    擊，始得以正當防衛論。故侵害已過去後之報復行為，與無
    從分別何方為不法侵害之互毆行為，均不得主張防衛權（30
    年上字第1040號）」，足見丁○○、戊○○所受之傷勢應係
    與被告甲○○拉扯進而互毆所致，是被告甲○○辯稱：「未
    動手毆打丁○○、戊○○」云云，顯不足採。
(五)、被告丁○○、戊○○毆打被告甲○○成傷之事實，業據告訴
    人即被告甲○○於警詢、偵查及原審指稱：「當天我載客人
    乙○○至紫竹林花店買花，見乙○○遭丙○○責罵，就下車
    詢問，後來丁○○、戊○○從店內衝出，戊○○叫我趕快走
    ，我們就發生口角，丁○○就一拳打我的頭部，戊○○把我
    壓在地上，被告丁○○、戊○○用拳頭打我頭部、胸部及背
    部，並用腳踢我肋骨」等語（同上偵卷第28頁至第29頁、第
    139頁至第140頁、原審卷第158頁反面至第161頁）。而告訴
    人即被告甲○○於93年5月14日曾至耕莘醫院急診，經醫師
    診斷為左眉裂傷（二公分）、左眼眶瘀腫（五×三平方公分
    ）、下巴瘀（四×二平方公分）、前頸瘀傷（六×三平方公
    分）、左胸瘀（十×三、五×三平方公分）、後背瘀傷（三
    十×二十平方公分），此有耕莘醫院診斷證明書在卷可佐（
    同上偵卷第40頁、原審卷第101頁），並有被告甲○○受傷
    之照片五幀在卷可參（同上偵卷第52頁至第54頁），且與告
    訴人即被告甲○○指訴其遭被告丁○○、戊○○毆打頭部、
    胸部及背部，與其所受之傷害部位一致。綜上，足認被告丁○○、戊○○確於前揭時、地共同以拳打腳踢之方式毆打被
    告甲○○成傷之行為甚明。是被告丁○○、戊○○辯稱：「
    甲○○所受之傷係其自己跌倒所致」云云，尚非可信，至於
    被告丁○○、戊○○雖提出現場相片與現場圖，說明被告甲○○在停車位置不可能聽到乙○○與丙○○爭吵聲音下車理
    論等，但被告丁○○、戊○○二人於警詢以均明確陳稱與被
    告甲○○拉扯，則甲○○停車於何位置，與本件並無任何關
    連性，而不足為被告被告丁○○、戊○○二人有利之事證。
(六)、綜上，本件關於被告甲○○、丁○○、戊○○部分事證明確
    ，其等所辯尚難採信，均應依法論科。按「當事人、代理人
    、辯護人或輔佐人聲請調查之證據，法院認為不必要者，得
    以裁定駁回之。下列情形，應認為不必要：一不能調查者。
    二與待證事實無重要關係者。三待證事實已臻明瞭無再調查
    之必要者。四同一證據再行聲請者」，刑事訴訟法第163條
    之2定有明文，至於被告丁○○、戊○○聲請於原審聲請至
    案發現場履勘，因本案事證已明，且被告丁○○、戊○○二
    人提出現場照片；另被告甲○○於原審聲請傳喚臺北縣政府
    警察局新店分局二組督察，以及上訴所提出之新店分局二組
    警員訪談記錄或稱員警葉雲臻吃案等，欲證明警察風紀問題
    ，然與本案爭點無涉，依據前述規定，無至現場勘驗之必要
    ，且無再傳喚該督察或調查之必要，附此敘明。
二、論罪科刑部分：
(一)、核被告甲○○、丁○○、戊○○所為，各係犯刑法第277條
    第1項普通傷害罪。被告丁○○、戊○○就其等傷害被告甲○○之犯行，具有犯意聯絡及行為分擔，為共同正犯。被告
    甲○○曾因違反護照條例，經本院以92年度上訴字第815號
    刑事判決判處有期徒刑六月，並經最高法院92年度台上字第
    5614號刑事判決駁回上訴確定，於92年12月25日易科罰金執
    行完畢；被告丁○○、戊○○前因傷害案件，經臺灣臺北地
    方法院以88年度易字第428號刑事判決分別判處有期徒刑四
    月、三月，均於88年11月10日易科罰金執行完畢，有本院被
    告前案紀錄表在卷可考，其等前受有期徒刑執行完畢，於五
    年以內再犯本案最重本刑為有期徒刑以上之罪，為累犯，應
    依刑法第47條之規定，均加重其刑。
(二)、原審認被告甲○○、丁○○、戊○○等罪證明確，並適用刑
    事訴訟法第299條第1項前段，刑法第28條、第277條第1項、
    第47條、第41條第1項前段，罰金罰鍰提高標準條例第1條前
    段、第2條之規定，審酌被告甲○○、丁○○、戊○○三人
    原不相識，僅因細故發生口角爭執，竟一時無法克制情緒，
    互毆成傷，而被告甲○○所受傷害為左眉裂傷、左眼眶瘀腫
    、下巴瘀、前頸瘀傷、左胸瘀、後背瘀傷，所受傷勢較被告
    丁○○所受右肩、肘、手多處挫傷疼痛等傷勢，被告戊○○
    所受右眼下瘀傷等傷勢為重，及被告甲○○、丁○○、戊○○犯罪後猶飾詞否認，未見悔意等一切情狀，量處被告甲○○有期徒刑月，被告丁○○、戊○○各處有期徒刑伍月，
    均諭知如易科罰金，均以佰元折算壹日。經核原判決認事
    用法並無不合，量刑之諭知均屬妥適，檢察官雖對被告甲○○、丁○○、戊○○三人提起上訴，然上訴未具理由（嗣於
    本院審理期日陳明撤回對被告甲○○、丁○○、戊○○三人
    之上訴），又上訴人即被告甲○○、丁○○、戊○○三人上
    訴意旨仍執前詞，否認犯罪，指摘原判決關於其等之部分不
    當，均為無理由，應予駁回。
三、被告甲○○、戊○○不另為無罪之諭知部分：
(一)、公訴意旨另以：被告甲○○另以加害生命、身體、財產之事
    ，向被告戊○○、丁○○恐嚇表示：「我是在地的，你們的
    店還要不要開」等語，致生危害於被告戊○○、丁○○之安
    全。而被告戊○○亦以加害生命、身體之事，對被告甲○○
    恐嚇稱：「等我朋友來，就要你好看」等語，致生危害於被
    告甲○○之安全，並均使對方心生畏懼。因認被告甲○○、
    戊○○均涉犯刑法第305條之恐嚇危害安全罪嫌云云。
(二)、按犯罪事實應依證據認定之，無證據不得認定其犯罪事實；
    又不能證明被告犯罪者，應諭知無罪之判決，刑事訴訟法第
    154條第2項、第301條第1項分別定有明文。復按告訴人之告
    訴，本以使被告受刑事訴追為目的，故其陳述是否與事實相
    符，自應調查其他證據，以資審認，苟其所為攻擊之詞，尚
    有瑕疵，則在此瑕疵未予究明以前，即不能遽採為斷罪之基
    礎（69年度臺上字第1531號判決參照）。再認定被告有罪之
    事實，應憑證據，如未能發現相當之證據，或證據不足以證
    明，自不能以推測或擬制之方法，以為裁判之基礎；且認定
    事實所憑之證據，其為訴訟上之證明，須達於通常一般人均
    不致有懷疑，而得確信其為事實之程度者，始得據為有罪之
    認定，倘其證明尚未達到此一程度而有合理之懷疑存在時，
    尚難為有罪之認定基礎；另苟積極證據不足以為不利於被告
    事實之認定，即應為有利於被告之認定，更不必有何有利之
    證據（30年上字第816號、40年臺上字第86號、76年臺上字
    第4986號判例參照）。且證人之證言固非不得做為認定被告
    犯罪事實之證據，惟須此項證言無瑕疵可指，且與事實相符
    者，始足當之，苟證人之證言有瑕疵時，即不得做為不利被
    告認定之唯一依據。為貫徹無罪推定原則，檢察官對於被告
    之犯罪事實，應負實質舉證責任。刑事訴訟法修正後第161
    條（下稱本法第161條）第1項規定「檢察官就被告犯罪事實
    ，應負舉證責任，並指出證明之方法」，明訂檢察官舉證責
    任之內涵，除應盡「提出證據」之形式舉證責任（參照本法
    修正前增訂第163條之立法理由謂「如認檢察官有舉證責任
    ，但其舉證，仍以使法院得有合理的可疑之程度為已足，如
    檢察官提出之證據，已足使法院得有合理的可疑，其形式的
    舉證責任已盡」）外，尚應「指出其證明之方法」，用以說
    服法院，使法官「確信」被告犯罪構成事實之存在。此「指
    出其證明之方法」，應包括指出調查之途徑，與待證事實之
    關聯及證據之證明力等事項。同條第2、3、4項，乃新增法
    院對起訴之審查機制及裁定駁回起訴之效力，以有效督促檢
    察官善盡實質舉證責任，藉免濫行起訴。刑事訴訟法修正後
    第163條釐訂法院與檢察官調查證據責任之分際，一方面揭
    櫫當事人調查證據主導權之大原則，並充分保障當事人於調
    查證據時，訊問證人、鑑定人或被告之權利（同條第1項）
    ；另一方面例外規定法院得及應依職權調查證據之補充性，
    必待當事人舉證不足時，法院始自動依職權介入調查，以發
    見真實（同條第2項）；再增訂法院依職權調查證據前，應
    踐行令當事人陳述意見之程序（同條第3項），以貫徹尊重
    當事人查證之主導意見，確保法院補充介入之超然、中立。
(三)、公訴人認被告甲○○、戊○○涉有恐嚇危害安全之犯行，無
    非係以告訴人即被告丁○○、戊○○、甲○○之指訴，被告
    丙○○之證述為其主要論據。
(四)、被告甲○○、戊○○均否認公訴意旨所指恐嚇危害安全之犯
    行，被告甲○○辯稱：「當時只有說你們做生意這麼惡劣，
    我並沒有對丁○○、戊○○說我是在地的，你們店還要不要
    開等恐嚇之言語」等語；戊○○辯稱：「當時沒有對甲○○
    說：等我朋友來，就要你好看等恫嚇的話」等語。
(五)、經查，告訴人即被告丁○○、戊○○於警詢及偵查固指訴稱
    ：「當時甲○○態度很差，並說他是在地的，還說我店要不
    要開」云云（同上偵卷第15頁、第21頁）。被告丙○○於偵
    查及原審亦稱：「當時甲○○說他是地方角頭，還說我們花
    店要不要開」云云（同上偵卷第135頁、原審卷第153頁）。
    惟被告丁○○於原審稱：「（當時發生什麼情形，請詳述？
    ）甲○○說他是在地的，從桌子敲下去，他說他是竹聯的兄
    弟，要怎樣都沒有關係，問我生意還要不要做」、「（你在
    警偵訊只有說被告甲○○說他是在地的，問你店要不要開，
    並沒有提到幫派兄弟，有無意見？）我當時有講他說他是在
    地的，是兄弟，只是沒有記到」云云（原審卷第156頁反面
    至第157頁），而被告戊○○則稱：「（請詳述當時的狀況
    ？）我看到乙○○跟我妹妹丙○○爭執花有無壞掉的問題，
    我跟我妹妹說算了，不要理他，被告甲○○就開始對我叫囂
    ，說我態度很差，他有說一些幫派的話，但是我現在不記得
    他到底說了什麼話，他說他是在地的」云云（原審卷第154
    頁）。足見被告丁○○、戊○○對於被告甲○○當時究為何
    恐嚇之言詞，前後指訴顯不一致，且僅能以筆錄沒記到及不
    記得等語搪塞，已難憑信。
(六)、且查告訴人即被告甲○○於警詢雖稱：「當時戊○○把我壓
    在地上，恐嚇我說要不要報警，等他朋友來就要給我好看」
    云云（同上偵卷第28頁）然亦稱：「（當時被告戊○○有無
    跟你說恐嚇的話？）有，他說你們再不走就要對我們不客氣
    」、「（有無其他恐嚇的話？）沒有，最後他把我架在牆上
    ，他說我要報警，他朋友就要把我押走」、「（你在檢察官
    面前是說被告戊○○有威脅你，如果報警就試試看，而沒有
    說押走，有何意見？）我是這樣講，沒有意見，但我確定他
    有說他朋友會把我押走，如果我敢報警的話」、「（你為何
    沒有跟檢察官這樣說？）可能我當時疏忽」、「（你在警察
    局是說被告戊○○恐嚇你說等我朋友來就要你好看，有無意
    見？）無意見，當時作筆錄時我做了三次筆錄，我不知道哪
    一次正確」云云（原審卷第159至159頁反面）。足見甲○○
    對於被告戊○○當時有何惡害之通知之言語，前後指訴不一
    ，其稱當時疏忽及不記得哪一次筆錄正確等語，尚難信採。
(七)、而當時在場之乙○○於原審證稱：「當天甲○○只有坐在紫
    竹林花店外裁縫車那邊說光天化日下，你敢打我嗎，類似這
    樣的話，沒有說他是在地的，你們的店還要不要開，或是他
    是幫派兄弟的話，且我印象中，戊○○是說不走要打人，我
    沒有印象聽到戊○○說如果報警他朋友就會來把甲○○押走
    之類的話」等語明確（原審卷第162頁）。
(八)、綜上，公訴意旨所提證據及指出證明之方法，無從說服形成
    被告甲○○、戊○○所涉恐嚇危害安全犯行有罪之心證，自
    難僅憑告訴人即被告戊○○、丁○○、甲○○有瑕疵之指訴
    ，及被告丙○○偏頗之證述，遽為不利於被告甲○○、戊○○之認定，此外，復查無其他積極證據足資認定被告戊○○
    、甲○○涉有公訴人所指之恐嚇危害安全之犯行，既不能證
    明被告犯罪，參諸首揭說明，原應為無罪之諭知，惟原審蒞
    庭檢察官認此部分與前開有罪部分有包括一罪之法律上一罪
    關係，並當庭更正起訴書所載二罪分論併罰為包括一罪（原
    審卷第40頁反面），爰不另為無罪之諭知。
貳、被告乙○○、丙○○無罪部分：
一、公訴意旨另以：被告乙○○與被告甲○○基於傷害對方身體
    之犯意聯絡，持雨傘毆打被告丁○○、戊○○；被告丙○○
    與被告丁○○、戊○○基於傷害對方身體之犯意聯絡，共同
    毆打被告甲○○，致甲○○受有左眉裂傷（二公分）、左眼
    眶瘀腫（五×三平方公分）、下巴瘀（四×二平方公分）、
    前頸瘀傷（六×三平方公分）、左胸瘀（十×三、五×三平
    方公分）、後背瘀傷（三十×二十平方公分），丁○○受有
    右肩、肘、手多處挫傷疼痛、右足背疼痛之傷害，戊○○受
    有右眼下瘀傷、頭暈之傷害。案經被告丁○○、戊○○、甲○○提出告訴，因認被告乙○○、丙○○均涉犯刑法277 條
    第1項前段之傷害罪嫌云云。
二、按犯罪事實應依證據認定之，無證據不得認定其犯罪事實；
    又不能證明被告犯罪者，應諭知無罪之判決，刑事訴訟法第
    154條第2項、第301條第1項分別定有明文。復按告訴人之告
    訴，本以使被告受刑事訴追為目的，故其陳述是否與事實相
    符，自應調查其他證據，以資審認，苟其所為攻擊之詞，尚
    有瑕疵，則在此瑕疵未予究明以前，即不能遽採為斷罪之基
    礎（69年度臺上字第1531號判決參照）。再認定被告有罪之
    事實，應憑證據，如未能發現相當之證據，或證據不足以證
    明，自不能以推測或擬制之方法，以為裁判之基礎；且認定
    事實所憑之證據，其為訴訟上之證明，須達於通常一般人均
    不致有懷疑，而得確信其為事實之程度者，始得據為有罪之
    認定，倘其證明尚未達到此一程度而有合理之懷疑存在時，
    尚難為有罪之認定基礎；另苟積極證據不足以為不利於被告
    事實之認定，即應為有利於被告之認定，更不必有何有利之
    證據（30年上字第816號、40年臺上字第86號、76年臺上字
    第4986號判例參照）。且證人之證言固非不得做為認定被告
    犯罪事實之證據，惟須此項證言無瑕疵可指，且與事實相符
    者，始足當之，苟證人之證言有瑕疵時，即不得做為不利被
    告認定之唯一依據。為貫徹無罪推定原則，檢察官對於被告
    之犯罪事實，應負實質舉證責任。刑事訴訟法修正後第161
    條（下稱本法第161條）第1項規定「檢察官就被告犯罪事實
    ，應負舉證責任，並指出證明之方法」，明訂檢察官舉證責
    任之內涵，除應盡「提出證據」之形式舉證責任（參照本法
    修正前增訂第163條之立法理由謂「如認檢察官有舉證責任
    ，但其舉證，仍以使法院得有合理的可疑之程度為已足，如
    檢察官提出之證據，已足使法院得有合理的可疑，其形式的
    舉證責任已盡」）外，尚應「指出其證明之方法」，用以說
    服法院，使法官「確信」被告犯罪構成事實之存在。此「指
    出其證明之方法」，應包括指出調查之途徑，與待證事實之
    關聯及證據之證明力等事項。同條第2、3、4項，乃新增法
    院對起訴之審查機制及裁定駁回起訴之效力，以有效督促檢
    察官善盡實質舉證責任，藉免濫行起訴。刑事訴訟法修正後
    第163條釐訂法院與檢察官調查證據責任之分際，一方面揭
    櫫當事人調查證據主導權之大原則，並充分保障當事人於調
    查證據時，訊問證人、鑑定人或被告之權利（同條第1項）
    ；另一方面例外規定法院得及應依職權調查證據之補充性，
    必待當事人舉證不足時，法院始自動依職權介入調查，以發
    見真實（同條第2項）；再增訂法院依職權調查證據前，應
    踐行令當事人陳述意見之程序（同條第3項），以貫徹尊重
    當事人查證之主導意見，確保法院補充介入之超然、中立。
三、公訴意旨認被告乙○○、丙○○涉有傷害之犯行，無非係以
    告訴人即被告丁○○、戊○○、甲○○之指訴為主要論據。
四、訊據被告乙○○、丙○○均否認公訴意旨所指傷害之犯行，
    被告乙○○辯稱略以：「當時手上只有一個小錢包及手機，
    沒有拿其他東西，也沒有毆打被告丁○○、戊○○」等語；
    被告丙○○辯稱略以：「甲○○、丁○○、戊○○拉扯時我
    有在旁邊，但是我沒有毆打甲○○」等語。
五、關於被告乙○○部分，經查：
(一)、告訴人即被告丁○○於警詢及偵查均稱：「係與甲○○發生
    拉扯」，並未提及乙○○手持雨傘毆打，其於原審雖改稱：
    「當時乙○○持一把折傘毆打」云云，然亦稱：「（被告乙○○拿雨傘打你，你哪裡因此受傷？）那麼久我也記不清楚
    」云云（原審卷第157頁反面）。足見被告丁○○前後說法
    不一，且就其遭乙○○毆打係何處受傷，亦無法交代，是其
    所述自難憑採。
(二)、告訴人即戊○○於警詢係指訴：「當時乙○○用她手上飲料
    打我右後腦」云云（同上偵卷第22頁），於偵查又稱：「當
    時乙○○有拿一袋東西來打我，裏面好像有飲料」云云（見
    同上偵查卷第136頁），於原審又改稱：「當時乙○○拿一
    支長柄直傘，及一個塑膠袋，裏面裝有飲料等東西，乙○○
    有拿塑膠袋內的東西，甩到我頭後面肩膀」等語（原審卷第
    154頁反面）。惟亦稱：「（你有因此受傷？）有，那時去
    耕莘開驗傷單」、「（你的驗傷單只有右眼下方瘀傷，有何
    意見？）左肩膀有紅紅的傷痕，醫生說無法開立診斷證明書
    」、「（你剛才提到被告乙○○手上有拿一個長柄雨傘、塑
    膠袋裝飲料？）我不確定是否是飲料，類似飲料的東西，是
    超商的袋子」、「（你在94年6月23日在檢察官面前跟檢察
    官說，我只注意到乙○○有拿一袋東西，為何你現在說乙○○有拿雨傘？）上面筆錄我就有說他手上好像有拿一把雨傘
    」、「（這很明顯是你父親回答的？）是我父親回答的」、
    「（請回答剛才的問題？）我記憶中乙○○就是有拿傘，我
    不太清楚當時的回答」云云（原審卷第154頁反面至第155頁
    ）。足見戊○○前後說詞矛盾，且就其指訴被告乙○○毆打
    部位亦前後不一，其所稱遭被告乙○○毆打之處，並無診斷
    出傷勢，是其所述是否可信，尚非無疑。
(三)、證人即案發後前往處理之員警王秉崇於原審證稱：「當時我
    沒有注意到乙○○手上有無拿東西，但是應該是沒有拿任何
    攻擊性的武器，否則我會特別注意」等語（原審卷第116頁
    反面），證人即案發後處理員警徐鴻興於原審證稱：「當時
    我沒有看到乙○○手上有拿東西，依照我的辦案經驗，如果
    現場有人拿攻擊性武器，我到現場會問是遭什麼東西攻擊，
    如果對方沒有講我就不會特別去注意到，但是就我而言，雨
    傘這類的東西，就傷害罪部分是屬於攻擊性武器」等語（原
    審卷第117頁反面、第118頁反面）。由上開證人之證詞可知
    ，當時被告乙○○手中並未持有雨傘等攻擊性之武器至明。
(四)、檢察官對被告乙○○部分上訴意旨雖略以：【告訴人丁○○
    、戊○○非但於警詢時皆指訴丁○○曾與被告乙○○發生拉
    扯，且於審理中亦均證稱渠等有遭被告乙○○持雨傘及塑膠
    袋裝之硬物等器具毆打等語，則彼等之警詢、偵查及審理筆
    錄先後記載雖非完全一致，惟筆錄皆只是對告訴人之陳述為
    重點或摘要之記載，告訴人有被毆打之基本事實並無變異，
    原審竟僅憑告訴人丁○○、戊○○、丙○○對被告乙○○傷
    害之手段與結果等細節，偶有先後不一之狀況，即遽認為全
    不可採，顯有違誤。又證人即案發後前往處理之員警王秉崇
    、徐鴻興雖於審理時均證稱：當時伊等並未注意到被告乙○○手上有無拿東西，但是應該是沒有拿任何攻擊性的武器，
    否則伊等會特別注意云云，然由證人丙○○於審理時證稱：
    「（為何你在偵查中跟檢察官說乙○○有拿雨傘毆打你父親
    丁○○？）事發多日，有些部分我忘記了」、「（你的意思
    是說去年6月23日下午在地檢署說的話是比較接近事實的？
    ）是的」等語，及選任辯護人吳彥鋒律師曾在審理時陳稱最
    初到場處理之新店分局員警因本案處理不當而遭懲處等語觀
    之，足見員警王秉崇、徐鴻興於審理時之證詞，應係為規避
    責任所為之陳述，其可信性顯屬有疑，原審遽行採認員警王
    秉崇、徐鴻興之證詞而認被告乙○○未與被告甲○○共同傷
    害丁○○、戊○○、丙○○三人，難謂允當】等語，然查，
    告訴人丁○○於警詢並未提及乙○○拿雨傘攻擊，偵查之初
    亦未提及，俟丙○○於同日偵查證稱乙○○拿雨傘攻擊丁○○後，丁○○始改稱「乙○○是拿雨傘打，並於原審稱雨傘
    好像是雙節的等語，且進而明確證稱：「（戊○○的傷如何
    造成？）甲○○打的」（原審卷第153頁），但被告戊○○
    卻證稱乙○○拿裝有飲料之袋子打到其頭後面肩膀（原審卷
    第155頁），惟查鄭錫總之診斷證明書卻僅記載傷勢為右眼
    下方瘀傷及頭痛（頭痛為病患主訴，非經診斷之傷勢）。
    再丁○○於原審更稱：「（乙○○拿雨傘打你，你哪裡因此
    受傷？）那麼久我也記不清楚」等語。而戊○○於警詢、偵
    查均未提及乙○○有拿雨傘攻擊丁○○，反而於偵查稱只注
    意到有拿一袋東西，卻於原審又改口稱乙○○有拿雨傘，且
    是不能收起之直傘。又證人丙○○於警詢時稱丁○○、戊○○出來後，就進店裡，再來發生的事情，就不清楚，並於原
    審稱，乙○○除了手上有拿無法收起來的大傘外，好像沒有
    拿其他東西了（原審卷第152頁）。綜合上述證人證詞及告
    訴人供述前後反覆不一，相互間又多所矛盾，並與診斷證明
    書內容有異，其證明力即生疑慮，且已無法達到一般人均不
    致有所懷疑，而得確信其為真實之程度。至於上訴理由另指
    證人丙○○證稱於94年6月23日偵訊時之供述比較接近事實
    等語，此項陳述因其所陳與原審所證稱之其當日受傷牙齒壞
    掉，手肘、膝蓋都瘀血等，卻始終未提出任何傷害診斷書之
    情，足徵證人丙○○所陳之可信度甚低。又上訴理由稱：「
    乙○○選任辯護人吳彥鋒律師曾在審理時陳稱最初到場處理
    之新店分局員警因本案處理不當而遭懲處等語觀之，足見王
    秉崇、徐鴻興於審理時之證詞，應係為規避責任所為之陳述
    ，其可信性顯屬有疑」云云，與本件傷害事實之認定並無任
    何關連性，而辯護人吳彥鋒律師所稱：「因本案處理不當而
    遭懲處之員警」，依據所提之答辯狀內容，應係指製作筆錄
    之員警葉雲臻，而非最初到場處理之新店分局員警王秉崇、
    徐鴻興（原審卷第58頁反面、第61頁之筆錄及答辯暨聲請調
    查證據狀第6頁），檢察官就此似有誤認，是上訴意旨所陳
    尚非可取。
(五)、綜上，告訴人即被告丁○○、戊○○就被告乙○○當時有無
    持雨傘、該雨傘之形式及毆打之部位，其二人均無法詳細說
    明，且二人之指訴顯有出入，且案發後前往處理之員警王秉
    崇、徐鴻興均一致證稱：「並未看見被告乙○○手持雨傘等
    攻擊性之武器」等情明確，自難以告訴人即丁○○、戊○○
    有瑕疵之指訴，遽入被告乙○○於罪。
六、關於被告丙○○部分，經查：
(一)、告訴人即被告甲○○於偵查及原審固稱：「當時丙○○也有
    上前來踹我肚子」云云（同上偵卷第89頁、原審卷第159 頁
    ），然此與被告乙○○於原審證稱：「丙○○係以腳踹踢甲○○之上半身」等情不符，且依據甲○○提出之診斷證明書
    之記載，其腹部並無任何傷勢，此外，復查無其他證據佐證
    被告丙○○當時確有以腳踹踢被告甲○○之行為，亦難以告
    訴人即被告甲○○及被告乙○○不一致之指證，遽認被告丙○○有何傷害之犯行。
(二)、檢察官上訴雖略以：【被告丙○○之部分：證人即被害人甲○○於偵審皆指證稱被告丙○○有踹伊肚子等語，核與證人
    乙○○證稱：被告丙○○係以腳踹踢甲○○之上半身一情相
    符，復參照證人甲○○於93年5月14日至耕莘醫院急診時，
    確經醫師診斷受有左眉裂傷（2公分）、左眼眶瘀腫（5×3
    平方公分）、下巴瘀（4×2平方公分）、前頸瘀傷（6×3平
    方公分）、左胸瘀（10×3.5×3平方公分）及後背瘀傷（30
    ×20平方公分）等傷害，此有耕莘醫院診斷證明書及甲○○
    受傷之照片五幀在卷可佐，是原審遽以「肚子與上半身分屬
    不同部位」云云，認證人甲○○所受傷害部位，與證人乙○○之指、證述不一，顯然有違常情。再者，被告丙○○係與
    共同被告即父親丁○○、胞兄戊○○共同基於傷害他人之犯
    意，著手實施傷害行為，故原審在被告丙○○確有以腳踹踢
    甲○○上半身之情形下，逕自切割丙○○、丁○○、戊○○
    三位共同被告之犯意聯絡及行為分擔，判決被告丙○○無罪
    ，顯與共同正犯應就全部犯罪結果負刑責之法理有違】等語
    。然查，原審判決關於被告丙○○部分，並無上訴意旨所記
    載之：【原審遽以「肚子與上半身分屬不同部位」云云】等
    語，是上訴意旨尚有誤會，又甲○○於警詢所稱對之歐打者
    ，僅為「店內老闆及其兒子」，並未稱參與毆打者有其女兒
    即被告丙○○，而所要告訴之對象亦僅丁○○及其兒子，並
    未稱對丙○○告訴（偵卷第28頁），而所陳核與被告丁○○
    、戊○○二人於警詢均坦稱與甲○○拉扯之情相符，且乙○○於警詢亦陳稱係被告丁○○、戊○○共同毆打甲○○，並
    未陳稱丙○○亦共同毆打甲○○（偵卷第32頁），足見告
    訴人即被告甲○○於偵查及原審所稱：「當時丙○○也有上
    前來踹我肚子」云云（同上偵卷第89頁、原審卷第159頁）
    ，顯然與警詢所陳不同，而不可採信，是檢察官上訴意旨所
    陳並不足取。
七、綜上，公訴意旨所提證據及指出證明之方法，無從說服形成
    被告乙○○、丙○○所涉傷害犯行有罪之心證，此外，復查
    無其他積極證據足資認定被告乙○○、丙○○涉有公訴意旨
    所指之傷害之犯行，既不能證明被告乙○○、丙○○犯罪，
    參諸首揭說明，自應為無罪之諭知。
八、原審以不能證明被告乙○○、丙○○犯罪，而為其等無罪之
    諭知經核原判決此部分並無違誤，檢察官以前詞提起上訴，
    ，其指摘原判決此部分不當，請求撤銷改判，為無理由，應
    予駁回。至於被告乙○○之辯護人於原審聲請函查案發後乙○○、甲○○是否為救護車載走，因本案事證已明，無再予
    函查必要，附此敘明。
據上論斷，應依刑事訴訟法第368條，判決如主文。
本案經檢察官黃全祿到庭執行職務。
中    華    民    國    95    年    6    月    27    日
                  刑事第十二庭  審判長法  官  蔡永昌
                                      法  官  陳榮和
                                      法  官  施俊堯
以上正本證明與原本無異。
不得上訴。
                                      書記官  陳彥蕖
中    華    民    國    95    年    6    月    27    日
附錄：本案論罪科刑法條全文
中華民國刑法第277條
傷害人之身體或健康者，處三年以下有期徒刑、拘役或一千元以
下罰金。
犯前項之罪因而致人於死者，處無期徒刑或七年以上有期徒刑；
致重傷者，處三年以上十年以下有期徒刑。


司法院資訊處製作；財團法人民間司法改革基金會備份。
